【裁判字號】    92,上訴,130
【裁判日期】    920916
【裁判案由】    強盜等
【裁判全文】
臺灣高等法院花蓮分院刑事判決                    九十二年度上訴字第一三號
    上訴人即被告  甲○○
    選任 辯 護人  李百律師
右上訴人因強盜等案件，不服臺灣臺東地方法院九十一年度訴字第一五一號中華民國
九十二年四月二十五日第一審判決（起訴案號：臺灣臺東地方法院檢察署九十一年度
偵字第九九四號）提起上訴，本院判決如左：
    主  文
上訴駁回。
    事  實
一、甲○○曾犯有煙毒、槍砲、麻藥等多項前科，最近一次於民國八十九年間，因贓
    物案件經本院判處有期徒刑三月並得易科罰金確定，於九十年一月五日經易科罰
    金執行完畢，詎猶不知悔改，竟意圖為自己不法之所有，於九十一年三月二十五
    日凌晨四時二十分許，攜帶客觀上足以對人之生命、身體造成危險之類似剪刀之
    不明利器乙把（未扣案）及其所有供照明用之手電筒乙支，偕同有犯意聯絡之二
    位姓名年籍不詳之成年人，駕駛車號七Ｓ－一四一六號自用小客車，由臺東縣延
    平鄉桃源村往池上鄉之方向行駛，行經臺東縣鹿野鄉○○村○○路往延平鄉以西
    三百公尺處丙○○所有枇杷園前，將車停妥後，竟從圍繞該園具有防閑作用之鐵
    絲網藩籬破洞中進入枇杷園而踰越該安全設備，以類似剪刀之不明利器將枇杷樹
    上包在紙袋內之成熟枇杷剪下，竊取得手正擬離去之際，適有發覺異狀之枇杷園
    園主丙○○與其妻許軟趕至園區巡視，因見該處有燈光晃動，且聽見紙袋之撕裂
    聲而向甲○○靠近時，甲○○驚覺不妙，乃隨手將竊得之枇杷棄置於地，並自該
    園內衝出後，隨即往其停放自用小客車之方向逃逸丙○○旋即上前予以逮捕，詎
    甲○○為脫免逮捕，竟當場施以強暴，持其所有之手電筒猛擊丙○○頭部，致丙○○受有頭部撕裂傷之傷害，此際，丙○○住在附近之姪子乙○○聞聲趕赴現場
    ，乃與滿身是血之丙○○合力將甲○○制服，隨即交由據報趕至現場之警察處理
    ，現場並扣得其所有之手電筒乙支（已碎裂變形）及約十二台斤重之枇杷乙袋。
    至於其他同行之竊賊則因驚覺賊跡敗露而往枇杷園南方位置竄逃，以致未能成擒
    。
二、案經丙○○訴由臺東縣警察局關山分局報請臺灣臺東地方法院檢察署檢察官偵查
    起訴。
    理  由
一、訊據上訴人即被告甲○○矢口否認涉有加重準強盜等犯行，辯稱：伊係駕車至延
    平尋找友人未果，於返家途中路過上開枇杷園，遂在該處停車施打海洛因，嗣欲
    下車解手，乍見前面有燈光，係園主即告訴人丙○○騎機車靠近，竟指伊偷採枇
    杷，伊表示並未竊取枇杷，欲開啟車門讓告訴人查看，告訴人誤認伊欲逃脫，竟
    持棍毆打伊，實則伊並未竊取枇杷，亦未持手電筒襲擊告訴人云云。惟查：
  (一)右開犯罪事實，業據告訴人於警詢中指稱：「我與太太許軟於本日凌晨四時許，
    從家裡要到枇杷園時，我看見園裡有燈光，我有喊『又在採了』（台語）二聲之
    後，有一個人向我們方向衝出來，另外幾人從其他地方跑走。衝出來這位竊嫌就
    往一部車號七Ｓ－一四一六號自用小客車準備逃跑，我趕緊從他後衣領捉住，這
    時竊嫌就轉身拿東西從我頭部打下去。‧‧‧我與太太許軟發現他與另幾人正在
    竊取我園內之枇杷，而甲○○要將枇杷拿到車內駕車逃跑時，被我從後方捉住衣
    領。我頭部撕裂傷，‧‧‧」、「我與竊嫌甲○○發生扭打之位置在他停放自用
    小客車七Ｓ－一四一六號旁，也就是在我種植枇杷園前馬路上」、「竊嫌甲○○
    從枇杷園後方衝出來，於枇杷園與茶園間，由交界處（石頭岸邊）往枇杷園前衝
    出來要駕車逃跑時，被我用雙手抓住後衣領不讓他逃跑，竊嫌甲○○持不詳之東
    西朝我頭上敲打，我才與他扭打，我並沒有拿竹棍毆打他」等語明確（見警詢卷
    第四頁反面、檢方核退卷第七頁）；於偵查中復為相同之陳述（見偵查卷第三十
    二頁），嗣於原審調查時亦指稱：「當天我機車騎到園的路邊，我看到一輛自用
    小客車，然後我看到三個人在園中拿著手電筒在照，我還聽到撕枇杷外包裝紙的
    聲音，我就說又來偷了，‧‧‧還有一個人就是被告往籬笆鑽出來要逃跑，他開
    車要跑，我就捉住他的衣服，然後他不曉得拿甚麼東西打我後腦，然後我們扭打
    起來」等語甚詳（見原審卷第二十七頁）；嗣於本院調查時，復當庭明確指認被
    告即當晚欲逃脫而與伊發生扭打之竊賊外，並再次為相同被害情節之描述，查其
    前後指訴並無出入，應具極高之可信度；再者，經檢察官前往現場履勘之結果，
    發現該果園設有圍籬，係屬七分二之枇杷園，枇杷園與茶園交界處之圍籬確有一
    破洞缺口等情，有臺灣臺東地方法院檢察署履勘筆錄乙紙在卷可參（見偵查卷第
    三十頁）；又告訴人遭被告持手電筒敲擊頭部，致其頭部受有撕裂傷乙節，亦有
    財團法人佛教慈濟綜合醫院關山分院診斷證明書乙紙在卷可稽（見警詢卷第八頁
    ）。此外，並有贓物認領保管書乙紙、手繪現場圖二紙及現場照片七幀附卷足憑
    （見警詢卷第九、十頁、檢方核退卷第九至十一頁及原審卷第一二四、一二五頁
    ），以及現場查獲之手電筒乙支扣案可資佐證，足認被告前往告訴人之枇杷園內
    竊取枇杷得手欲離去之際，為告訴人所發現，為脫免逮捕，而與告訴人發生扭打
    ，當場施以強暴之行為甚為明確。
  (二)次依證人即告訴人之配偶許軟於警詢中證稱：「我和先生丙○○於本年本月早上
    四時去巡視枇杷園，到達時一部汽車停於我枇杷園路邊，我用手電筒照枇杷園，
    就看到三個人在剪斷枇杷偷竊，用何工具我不知道，後來兩個人往南邊走，甲○○就從我枇杷園裡走出來，要開自用小客車七Ｓ－一四一六號走，我就跟甲○○
    說你每天偷我的枇杷，他就要開車走，我先生丙○○就阻止甲○○開車，後來我
    先生丙○○就和甲○○打起來，‧‧‧且從褲子口袋不知拿甚麼東西往我先生頭
    上打，我就打手機給我姪子乙○○叫他報案，後來警方到達並在我的枇杷園裡找
    到甲○○他們偷剪下來用塑膠袋裝的枇杷」等語（見警詢卷第六頁反面），於原
    審調查時亦證稱：「我有看到枇杷包裝紙被撕，也有聽到聲音，看到燈光，有一
    個人跑出來，‧‧‧那個人是要出來開車的，我就一直打電話給我的姪兒，當時
    我先生還和被告在一起扭打，‧‧‧手電筒在路邊上，枇杷是在茶園旁邊的田埂
    上找到的」等語（見原審卷第二十九頁）；證人即告訴人之姪子乙○○於警詢中
    證稱：「我嬸嬸許軟有一同前往，在丙○○與小偷扭打時，打電話給我，‧‧‧
    我見枇杷園內有燈光，趕到枇杷園，才知竊嫌將我叔叔丙○○打傷」等語（見警
    詢卷第七頁）；於偵查中證稱：「我聽到我叔叔枇杷園有聲響，所以我就衝出去
    看，‧‧‧我看到叔叔（指丙○○）滿身是血，攔住被告甲○○，還有我嬸嬸（
    指許軟），然後我看到有一兩人向南方逃走，就打二通電話到派出所」等語綦詳
    （見偵查卷第三十一頁反面），於原審及本院調查時復證述：「我當天巡邏回來
    ，聽到一些聲音，我叫我母親上樓去看，看到我叔叔的枇杷園有兩、三盞燈光，
    我趕到枇杷園現場，看到我叔叔滿身都是血。」等語（見原審卷第一０八頁及本
    院九十二年七月十五日訊問筆錄第六頁），互核上開二位證人之證詞均相一致，
    且與告訴人所述遭竊取枇杷及與被告扭打之情節相符；而被告對於伊與告訴人確
    曾發生扭打情事並不否認，足徵被告為脫免逮捕而持手電筒將告訴人打傷之事實
    ，堪以認定。
  (三)再依證人乙○○於原審調查時證稱：「（法官問：事後是否還有回枇杷園？）有
    ，我跟另外一位警員去的，‧‧‧在茶園和枇杷園的交界處還找到一支手電筒，
    」、「（法官問：你看到的手電筒的形狀如何？）我看到時已經破掉，原因我不
    知道」等語（見原審卷第一０九、一一０頁），證人即臺東縣警察局關山分局鹿
    野分駐所警員丁○○證稱：「（法官問：當時手電筒的情況如何？）已經破掉了
    」等語（見原審卷第八十八頁），而該手電筒確為被告所有，且形狀、大小、顏
    色均相同，亦據被告供承在卷（見原審卷第二十七、一一二頁），而經原審當庭
    勘驗扣案之手電筒乙支，有輕微變形，筒身有超過一半以上裂痕，開關處按鈕已
    經掉落，前面鋁框斷裂掉等情，亦有原審勘驗經過附於九十一年十一月二十六日
    訊問筆錄可稽（見原審卷第五十一、五十二頁），亦有卷附之扣案手電筒照片可
    供比對（見原審卷第六十七至七十五頁），可見上開手電筒被查獲時，確有損壞
    之情形甚明；經原審再將扣案之手電筒送請臺東縣警察局鑑定結果：「於編號七
    手電筒底部圓周縫中檢驗出陽性血跡反應」，有該局九十一年十二月四日東警刑
    四字第○九一○○四六三四一號函覆臺東縣警察局鑑驗扣案證物手電筒資料（含
    照片二十幀）乙份在卷可按（見原審卷第六十二至七十五頁）。查被告既不否認
    手電筒係伊所有，而該手電筒亦係在現場查獲，又有明顯之破裂痕跡，且告訴人
    亦因遭被告持物敲擊而流血受傷，該手電筒上復有血跡反應，綜上種種跡證顯示
    ，該扣案之手電筒確係被告用以襲擊告訴人頭部之器具無疑；雖原審再將之送請
    內政部警政署刑事警察局鑑定結果：「棉棒，以Ｏ－Ｔｏｌｉｄｉｎｅ血跡反應
    法檢測結果，呈陰性反應，經抽取ＤＮＡ檢測，未檢出型別」等語，有該局九十
    二年一月六日之鑑驗書乙件在卷可考（見原審卷第九十九頁），惟該鑑定結果僅
    足以證明扣案手電筒上所存留之血跡反應未能檢出型別，非遽謂上開血跡反應與
    告訴人之ＤＮＡ型別不符，尚難據此為有利於被告之認定，是被告辯稱並未持手
    電筒敲擊告訴人頭部及其手電筒係完好云云，均不足採信。
  (四)又觀諸卷附檢察官履勘筆錄現場情形略圖、警員戊○○所繪製之現場圖及現場照
    片，相互比對結果，本件枇杷園之四周外圍係以鐵刺網作為圍籬，用以防止外人
    擅自進入，具有防閑效果，且枇杷園與茶園交界處之圍籬縫隙較大，易於出入，
    雖未見被破壞之情形，然該處鐵刺網之間隔相當距離，足以使人出入，證人即承
    辦警員戊○○亦證稱：「現場破洞大小大約是一個人可以進去的大小」等語（見
    原審卷第五十一頁），且被告亦供稱伊自枇杷園旁之茶園走出來等語，確與現場
    圖所示出入之地點相符；再參以被告為警查獲經隨案移送臺灣臺東地方法院檢察
    署偵訊時所攝之照片（見偵查卷第七頁），被告臉上有三道明顯之橫向割裂傷痕
    ，顯係踰越枇杷園四周之鐵刺網圍籬時，遭鐵絲利刺不慎割傷所致，是被告辯稱
    並未進入枇杷園云云，顯不足採信。
  (五)復據告訴人指稱：「（法官問：枇杷是如何被偷下來的？）包裝紙被撕下來，枇
    杷是用剪刀剪下來。」等語（見原審卷第二十八頁）；證人戊○○亦證稱：「（
    法官問：當時的枇杷是被採下或是被剪下？）是被剪下來的，因為它的莖很粗，
    看得出來有剪過的痕跡」等語（見原審卷第五十頁）；證人即台東縣警察局關山
    分局鹿野派出所警員丁○○證稱：「（法官問：是否有去現場查看地上有哪些東
    西？）我只有看到包枇杷的紙袋」等語（見原審卷第八十七頁），證人乙○○亦
    證稱：「‧‧‧在枇杷園的溝邊有找到一袋被割下來的枇杷，位置如警卷所附的
    現場圖，‧‧‧」等語（見原審卷第一０九頁），衡諸一般經驗法則，枇杷樹之
    果實係長在樹枝頂端，直接與樹枝相連，而其用以包裝之套袋，內層塗有防水膜
    以防雨水滲入，非一般容易撕裂之材質，除非使用類似剪刀之利器剪斷枝梗進行
    採收，否則甚難以徒手攀折之方式將整串摘取，是本件雖未扣得上開類似剪刀之
    不明利器，然告訴人所有枇杷樹上之枇杷包裝套袋既有撕裂痕跡，且前開告訴人
    、證人亦均指稱所查獲之枇杷經查看係遭以類似剪刀之利器剪斷，而上開證人復
    在該園地上發現一袋遭被告棄置之枇杷（約十二台斤重），則被告係以持用類似
    剪刀之不明利器剪摘枇杷之方法竊取枇杷之事實，亦堪認定。
  (六)至被告所辯伊係進入茶園解手乙節，經查其初於警詢中係辯稱：「返回池上途中
    ，路經該枇杷園時停車走向茶園內上大號（解便）後走出至路旁，見到兩人就說
    我偷枇杷」云云，於偵查中亦辯稱：「（檢察官問：為何你會跑到人家的園裡？
    ）我是在旁邊的茶園裡大便。（檢察官問：被發現時是否已經排便完畢？）是。
    」云云，待檢察官命警前往枇杷園現場查證，並未發現有任何排泄物、擦拭物遺
    留現場（見檢方核退卷第八頁）後，被告於原審調查時即改口辯稱：「在車上施
    打海洛因，後來我想要上大號，就下車，突然有機車過來，我看見車燈，就沒上
    廁所」云云（見原審卷第二十五頁），並一再辯稱警詢及偵查當時因施打海洛因
    之故才這樣說，伊要跟檢察官解釋卻沒機會云云，然經原審當庭勘驗偵訊錄音帶
    結果，被告於檢察官面前已盡情陳述：「‧‧‧當時被告要回池上，因為很急，
    才到枇杷園旁邊的茶園大便，檢察官有質問被告是否已經大便完畢，被告稱已經
    大便完畢，‧‧‧」等語，且查負責偵訊之檢察官並因值班法警於安全檢查時，
    在被告身上搜出海洛因毒品乙包，還曾特別訊問被告有關毒品來源及施用情形，
    被告當時供稱：「（海洛因）是十多天前向綽號「腳仔明」購得，以五千元買入
    ，扣案海洛因是施用剩下的，伊係自九十一年一月底某日晚上十時許開始施用，
    最後一次是在同年三月二十二日晚上十時許施用，都是在正氣北路一０四巷二十
    二弄一號住處施用」等語，並無檢察官不予解釋之情事，有原審審判筆錄及檢察
    官訊問筆錄在卷可考（見原審卷第一五四頁及偵查卷第五頁）；繼而於本院調查
    時，再改口辯稱：伊起先是在車上施打毒品，後來下車「小便」，但是尚未小便
    就有人來，就說伊偷枇杷，‧‧‧云云（見本院九十二年六月十七日訊問筆錄第
    三頁），細稽被告辯詞一變再變，前後矛盾不一，目的無非為修正前一次辯詞所
    呈現與事實不符之瑕疵，均係卸責之詞，毫不足採。又被告在本院調查時所辯：
    伊「並未」進入園內，係在車旁被抓到乙節，不僅與其先前辯解有所齟齬，縱認
    屬實，則其左臉頰三道明顯割傷又該如何解釋（經查顯非竹棍所能造成之傷害，
    已如前述）？
  (七)綜上所述，被告行竊經告訴人發覺而於被追捕時，為脫免逮捕，持手電筒當場施
    以強暴，打傷告訴人之事證明確，所辯顯係事後卸責之詞，委無足採，被告犯行
    殊堪認定，應予依法論科。
三、按枇杷園四周之鐵刺網圍籬，係用以防止外人擅自進入園內，具有防閑效果，應
    屬刑法第三百二十一條第一項第二款之「其他安全設備」；再者，刑法第三百二
    十一條第一項第三款所謂兇器，凡於人之生命身體之安全，易生危險者均屬之，
    因攜帶兇器行竊，只需行竊時攜帶具有危險性之兇器為已足，並不以主觀上有以
    該兇器行兇之意圖為必要。又查類似剪刀之不明利器既係用以剪斷枇杷堅硬之枝
    梗，顯係具有尖銳之構造，應認客觀上足以對人之生命、身體、安全構成威脅，
    應屬兇器。復按刑法第三百二十九條以強盜論，即以強盜罪相當條文處罰之意，
    並非專指以同法第三百二十八條第一項之強盜論，故同法第三百三十條所謂犯強
    盜罪，不僅指自始犯強盜罪而言，即依同法第三百二十九條以強盜論者，亦包括
    之，如此項準強盜有同法第三百二十一條第一項各款情形之一，自應依同法第三
    百三十條論處（最高法院四十二年度臺上字第五二三號判例參照）。又按刑法之
    強盜罪，明文規定以強暴、脅迫致使不能抗拒為其構成要件，而刑法準強盜罪則
    無類此致不能抗拒之規定，故被告一有強暴、脅迫之實施，即與準強盜之規定相
    當，而不以使人不能抗拒為必要，是本件被告為脫免逮捕，與告訴人發生扭打，
    並持手電筒毆打告訴人頭部，應可認為當場施以強暴行為至明；又被告與二位姓
    名不詳之成年人結夥攜帶兇器共同行竊等情節，亦據告訴人指訴歷歷，並經證人
    許軟證稱有看見三個人等語及證人乙○○證稱當時發現有二、三盞燈光等語甚詳
    ，是被告結夥三人以上攜帶兇器竊盜之犯行明確，被告與前開二位姓名不詳成年
    人彼此間，具有犯意聯絡及行為分擔，均應論以共同正犯。核被告所為，係犯刑
    法第三百二十九條之準強盜罪，而有同法第三百二十一條第一項第二款、第三款
    、第四款之情形，應依同法第三百三十條第一項加重強盜罪論處；另就被告持手
    電筒毆打告訴人頭部致其受有傷害部分，係犯刑法第二百七十七條第一項之普通
    傷害罪，所犯上開二罪間，有方法結果之牽連關係，應依刑法第五十五條後段之
    規定，從一重之加重強盜罪處斷。再查被告曾犯有煙毒、槍砲、麻藥等多項前科
    ，最近一次於八十九年間，甫因贓物案件經本院判處有期徒刑三月並得易科罰金
    確定，於九十年一月五日經易科罰金執行完畢，有臺灣高等法院被告全國前案紀
    錄表乙份在卷可稽，其受有期徒刑之執行完畢，五年以內再犯本件有期徒刑以上
    之罪，為累犯，應依刑法第四十七條規定加重其刑。原審因依上開法律規定予以
    論罪科刑，並審酌被告前科累累，素行不良，且不思向上，竟攜帶兇器，夥同不
    明人士，進入他人枇杷園內竊盜，復於竊得他人所種植之枇杷後，僅為脫免逮捕
    竟當場對告訴人施以強暴，致告訴人受傷，嚴重破壞社會秩序及環境安全，影響
    當地農民生計，且犯後一再置詞辯解，毫無悔意，態度不佳，惟所得財物價值不
    高等一切情狀，從重量處其有期徒刑九年。另以扣案之手電筒乙支，係被告對告
    訴人當場施以強暴，用以擊傷告訴人之器具，為被告所有供犯罪所用之物，業據
    被告供承在卷，應依刑法第三十八條第一項第二款之規定，併予宣告沒收；至被
    告持以行竊之類似剪刀之不明利器乙把，並未扣案，亦無證據證明係屬被告所有
    且仍然存在，爰不另為沒收之諭知。認事用法尚無違誤，被告上訴論旨一再否認
    犯罪，辯稱無辜，並就原審證據取捨事項再事爭執，指摘原判決不當，求予撤銷
    改判，核無理由，應予駁回。
據上論斷，應依刑事訴訟法第三百六十八條，判決如主文。
本案經檢察官翟光軍到庭執行職務。
中      華      民      國      九十二      年    九    月    十  六    日
                                審判長法官  吳  鴻  章
                                      法官  林  慶  煙
                                      法官  張  健  河
右為正本證明與原本無異。
如不服本判決，應於判決送達後十日內向本院提出上訴狀。其未述理由者，並應於
提出上訴狀後十日內向本院補提理由狀(須附繕本)。
                                    書記官  陳  有  信
中      華      民      國      九十二      年    九    月    十  六    日


司法院資訊處製作；財團法人民間司法改革基金會備份。
